臺灣臺南地方法院民事判決　　　　　　 95年度重訴字第231號
原　　　告　宇○○○
訴訟代理人　施煜培律師
　　　　　　施承典律師
被　　　告　Ｂ○○
　　　　　　乙○○
　　　　　　甲○○
　　　　　　寅○○○
　　　　　　玄○○○
　　　　　　Ｉ○○
　　　　　　己○○○
　　　　　　　　　　　-9番地.
　　　　　　戊○○
　　　　　　　　　　　1號
　　　　　　未○○
　　　　　　癸○○
　　　　　　　　　　　號
　　　　　　丑○○
　　　　　　Ｏ○○○
　　　　　　Ｋ○○
　　　　　　Ｌ○○
　　　　　　　　　　　MD 2.
　　　　　　地○○
　　　　　　辛○○
　　　　　　卯○
　　　　　　巳○
　　　　　　午○○
兼上十八人
訴訟代理人　壬○
被　　　告　子○○
　　　　　　天○○
　　　　　　Ｍ○
　　　　　　Ｊ○○
　　　　　　Ｎ○○
上　一　人
訴訟代理人　Ｇ○○
被　　　告　黃○
　　　　　　庚○○○
　　　　　　宙○○
　　　　　　　　　　　樓
　　　　　　亥○○
上　一　人
訴訟代理人　戌○○
被　　　告　Ｆ○○
　　　　　　Ｃ○○
　　　　　　Ｄ○○
　　　　　　Ｅ○○
上　四　人
訴訟代理人　Ｈ○○
被　　　告　丁○○
　　　　　　Ａ○○
　　　　　　辰○安
兼　上一人
訴訟代理人　丙○○
被　　　告　辰○
　　　　　　辰○嘉
　　　　　　申○○
　　　　　　酉○○
上列當事人間請求分割共有物事件，經本院於民國96年7月25日
言詞辯論終結，判決如下：
    主  文
原告與被告Ｂ○○、乙○○、甲○○、寅○○○、子○○、天○○、玄○○○、Ｉ○○、Ｆ○○、Ｃ○○、Ｍ○、Ｊ○○、己○○○、戊○○、Ｎ○○、黃○、未○○、庚○○○、癸○○、丑
○○、Ｏ○○○、丙○○、Ｋ○○、Ｌ○○、地○○、宙○○、
壬○等27人共有坐落臺南市○區○○段1218地號、地目旱、面積
0.0712公頃土地，應予分割如附圖所示：甲1部分面積0.0087公
頃歸被告Ｂ○○、子○○、Ｆ○○、Ｃ○○、Ｍ○、Ｊ○○、黃
○、丙○○共同取得，並按原應有部分比例保持共有，甲2部分
面積0.0071公頃歸被告Ｎ○○取得，甲3部分面積0.0051公頃歸
被告天○○取得，甲4部分面積0.0031公頃歸被告庚○○○取得
，甲5部分面積0.0472公頃歸原告與被告乙○○、甲○○、寅○○○、玄○○○、Ｉ○○、己○○○、戊○○、未○○、癸○○
、丑○○、Ｏ○○○、Ｋ○○、Ｌ○○、地○○、宙○○、壬○
共同取得，並依原應有部分比例保持共有。
原告與被告亥○○、Ｂ○○、乙○○、甲○○、寅○○○、子○○、天○○、玄○○○、Ｉ○○、Ｆ○○、Ｃ○○、Ｄ○○、Ｅ
○○、丁○○、己○○○、戊○○、Ａ○○、黃○、未○○、庚○○○、癸○○、丑○○、Ｏ○○○、丙○○、辰○安、辰○、
Ｋ○○、Ｌ○○、地○○、宙○○、壬○等31人共有坐落臺南市
○區○○段490-1地號、地目旱、面積0.1901公頃，同段490-3地
號、地目旱、面積0.0961公頃，同段490-4地號、地目旱、面積
0.0944公頃等三筆土地，應予合併分割如附圖所示：丁2部分面
積0.0182公頃歸原告取得，丙1部分面積0.0128公頃歸被告亥○○取得，丙2部分面積0.0041公頃歸被告子○○取得，丙3部分面
積0.0041公頃歸被告Ａ○○取得，丙4部分面積0.0204公頃歸被
告丙○○、辰○、辰○安取得，按原應有部分比例保持共有，丙
5部分面積0.0107公頃、丁3部分面積0.0166公頃歸被告天○○取
得，丙6部分面積0.0119公頃歸被告Ｆ○○、Ｃ○○、Ｄ○○、
Ｅ○○取得，按原應有部分比例保持共有，丙7部分面積0.0030
公頃歸被告黃○取得，丙8部分面積0.0095公頃歸被告Ｂ○○取
得，丙9部分面積0.0196公頃歸被告丁○○取得，丁4部分面積
0.0164公頃歸被告庚○○○取得，丁1部分面積0.0432公頃及乙
部分面積0.1901公頃歸被告乙○○、甲○○、寅○○○、玄○○○、Ｉ○○、己○○○、戊○○、未○○、癸○○、丑○○、Ｏ
○○○、Ｋ○○、Ｌ○○、地○○、宙○○、壬○共同取得，按
原應有部分比例保持共有。
原告與被告辰○嘉、乙○○、甲○○、寅○○○、天○○、玄○○○、辛○○、申○○、酉○○、己○○○、戊○○、未○○、
Ｋ○○、Ｌ○○、地○○、宙○○、卯○等17人共有坐落臺南市
○區○○段450-2地號、地目建、面積0.0288公頃，同段450-3
地號、地目建、面積0.0366公頃等二筆土地，應予合併分割如附
圖所示：戊1部分面積0.0030公頃歸被告辰○嘉取得，戊2部分面
積0.0043公頃歸被告酉○○取得，戊3部分面積0.0043公頃歸被
告申○○取得，戊4部分面積0.0058公頃歸被告天○○取得，戊5
部分面積0.0114公頃、己部分面積0.0366公頃歸原告與被告乙○○、甲○○、寅○○○、玄○○○、辛○○、己○○○、戊○○
、未○○、Ｋ○○、Ｌ○○、地○○、宙○○、卯○共同取得，
並依原應有部分比例保持共有。
原告與被告辰○嘉、乙○○、甲○○、寅○○○、天○○、玄○○○、辛○○、己○○○、戊○○、未○○、庚○○○、Ｋ○○
、Ｌ○○、地○○、宙○○、巳○等16人共有坐落臺南市○區○○段451地號、地目旱、面積0.0270公頃土地准予變價分割，所
得價金按共有人應有部分比例分配之。
原告與被告亥○○、郭金龍、乙○○、甲○○、寅○○○、子○○、天○○、玄○○○、Ｉ○○、Ｆ○○、Ｃ○○、Ｄ○○、Ｅ
○○、丁○○、Ｍ○、Ｊ○○、己○○○、戊○○、黃○、午○○、庚○○○、丙○○、辰○安、辰○、Ｋ○○、Ｌ○○、地○○、宙○○、巳○等29人共有坐落臺南市○區○○段489地號、
地目旱、面積0.0026公頃土地准予變價分割，所得價金按共有人
應有部分比例分配之。
訴訟費用由兩造按附表三所示負擔。
    事實及理由
一，本件被告除Ｂ○○及王明宏均未於最後言詞辯論期日到場，
    核無民事訴訟法第386條各款所列情形，爰依原告聲請，由
    其一造辯論而為判決。
二、原告起訴主張：
（一）緣原告與被告等共有如附表所示之土地八筆，每筆土地之
      共有人及其權利範圍分別如附表所示，其中公英段1218、
      490-1、490-3、490-4、451、489地號等六筆土地，地目
      雖均為旱，但其使用分區均巳編定為住宅區，且該些土地
      並無禁止分割之協議，依系爭土地之使用目的，亦無不能
      分割之情形，故應均得分割。又由土地登記簿謄本記載可
      知，490-3、490-4地號等二筆土地，均係由490-1地號土
      地所分割出，450-2、450-3地號二筆土地，則均係分割自
      450地號土地，故490-1、490-3、490-4地號三筆土地，及
      450-2、450-3地號二筆土地，共有之初原均分別各屬於一
      筆土地，分割後共有人及應有部分均無變更，請准予合併
      分割。
（二）本件八筆土地之地形呈不規則形狀，如預為規劃細分可供
      建築之多筆土地，原告並以此圖面為分割之參考，八筆土
      地之共有人中，原告、被告乙○○、甲○○、寅○○○、
      玄○○○、Ｉ○○、己○○○、戊○○、未○○、癸○○
      、丑○○、Ｏ○○○、Ｋ○○、Ｌ○○、地○○、宙○○
      、壬○、卯○、巳○、天○○、庚○○○等人，均同屬一
      王氏家族成員，除被告天○○、庚○○○因個人因素不擬
      與其餘家族成員維持共有外，其餘王氏家族成員之被告均
      願維持共有，俾利將來共同出售，故各筆土地之分割方案
      ，王氏家族成員均維持共有受分配，原告則於得受分配土
      地之面積過小時，亦與王氏家族成員維持共有。又共有人
      中或因持分關係，分得之土地面積過小，為畸零地惟因彼
      此間土地相連，如願維持共有關係，或共同使用，仍得合
      併為有一完整可供建築之土地。
（三）451、489地號土地一為地形狹長，一為面積過小，均難以
      原物分配，故擬請准予變價分割，並由共有人按應有部分
      比例分配其價金。
三、被告Ｂ○○、黃○、癸○○、丙○○、辰○、Ｍ○、Ｎ○○
    、亥○○、Ｄ○○、Ｅ○○則以：同意原告之分割方案，如
    分配為共有時，亦願以維持共有等語辯稱，並聲明：原告之
    訴駁回。
四、按共有人得隨時請求分割共有物，但因物之使用目的不能分
    割或契約定有不分割之期限者，不在此限；共有物之分割，
    依共有人協議之方法行之，分割之方法不能協議者，法院得
    因任何共有人之聲請，以原物分配於各共有人，民法第823
    條第1項、第824條第1項第1款分別定有明文。經查，系爭土
    地依其使用目的並無不能分割之情形，兩造間又無不分割之
    約定，惟因兩造就分割方法無法達成協議，原告訴請裁判分
    割系爭土地，於法並無不合，應予准許。
五、再按分割共有物，以消滅共有關係為目的，法院裁判分割共
    有土地時，除因該土地內部分土地之使用目的不能分割（如
    為道路）或部分共有人仍願維持其共有關係，應就該部分土
    地不予分割或准該部分共有人成立新共有關係外，應將土地
    分配於各共有人單獨所有。又分割共有物究以原物分割或變
    價分割為適當，法院應斟酌當事人意願、共有物之使用情形
    、經濟效用及全體共有人之利益等情形而為適當之分割，不
    受共有人所主張分割方法之拘束，最高法院69年度台上字第
    1831號判例、88年度台上字第600號判決可資參照。經查：
（一）按「數筆土地，於共有之初，原屬一筆土地，嗣因共有人
      同意先行分筆或地政機關依法逕行對示分割，而於聲請判
      決分割時，已由一筆變成多筆，共有人及應有部分均無變
      更，此際，如將之視為數筆土地而做數共有物之分割，即
      不合於共有人之原意，且有害於共有人之利益，自應准為
      合併分割」最高法院85年度台上字第943號判決可資參照
      ，本件系爭490-3、490-4地號等二筆土地，均係由490-1
      地號土地所分割出，450-2、450-3地號二筆土地，則均係
      分割自450地號土地，又490-1、490-3、490-4地號三筆土
      地，及450-2、450-3地號二筆土地，共有之初原均分別各
      屬於一筆土地，分割後共有人及應有部分均無變更，有土
      地登記簿謄本5件附卷可稽，再參以到庭之被告亦均同意
      合併分割，是原告主張就上開土地合併分割，即無不合。
（二）系爭八筆土地均呈不規則形狀，臨大同路2段482巷，土地
      上有共有人亥○○、丙○○、Ｅ○○等四兄弟、Ｂ○○所
      有之平房建物，另490-3地號土地上則有簡陋鐵皮屋，至
      1218地號其上則坐落廟宇（天元宮）一棟，一部分則廟埕
      等情，業經本院勘驗現場，製有勘驗筆錄，及囑託臺南市
      東南地政事務所繪製之複丈成果圖可憑。又查原告所提如
      附圖所示之分割方案，其中1218、490-1、490-3、490-4
      及450-2、450-3地號八筆土地，與被告等人就系爭土地之
      使用現狀大致相符，且上開土地經分割後兩造各自所有之
      土地，均有面臨對外巷道，從而，本院斟酌系爭土地之使
      用現況、週圍聯絡道路之交通情況及當事人之意願等情狀
      ，並顧及共有物之經濟效用與各當事人對於土地使用上最
      大經濟效益，認本件原告就上開土筆主張依附圖所示分割
      方案分割，應為可採。
（三）另451地號、面積270平方公尺、地形狹長，共有人多達16
      人，另489地號土地面積僅26平方公尺，共有人更多達均
      難以原物分配，故原告請求變價分割，並由共有人按應有
      部分比例分配其價金，即無不合，應予准許。
六、綜上，原告訴請分割共有物，為有理由，爰判決如主文第1
    至5項所示。又依民事訴訟法第87條第1項，確定本件訴訟費
    用額為新臺幣（下同）95,092元（計算式：裁判費71,092元
    、測量費24,000元），按本件係共有物分割訴訟，由被告負
    擔訴訟費用顯失公平，依民事訴訟法第80條之1之規定，由
    兩造即全體共有人依系爭土地應有部分之比例負擔訴訟費用
    ，各筆土地及共有人應負擔之比例如附表1、2所示，爰判決
    如主文第6項所示。
七、訴訟費用負擔之依據：依民事訴訟法第80條之1、第85條第1
    項但書，判決如主文。
中　　華　　民　　國　　96　　年　　8 　　月　　8 　　日
                  民事第一庭    法　官　周素秋
以上正本係照原本作成。
如對本判決上訴，須於判決送達後20日內向本院提出上訴狀（應
附繕本）。
中　　華　　民　　國　　96　　年　　8 　　月　　8 　　日
                                書記官　陳志德
